【裁判字號】    93,訴,4505
【裁判日期】    950127
【裁判案由】    侵權行為損害賠償等
【裁判全文】
臺灣臺北地方法院民事判決              93年度訴字第4505號
原      告    吉的堡網路科技股份有限公司
法定代理人    白松易
訴訟代理人    邱瑞元律師
              田振慶律師
              楊偉奇律師
被      告    鼎漢實業股份有限公司兒童交通博物館分公司
兼法定代理人  丁○○
共      同
訴訟代理人    王如玄律師
              李文健律師
上列當事人間侵權行為損害賠償等事件，本院於95年1月10日言
詞辯論終結，判決如下：
    主      文
被告鼎漢實業股份有限公司兒童交通博物館分公司應給付原告新
台幣貳佰萬元及自民國九十三年十月二十八日起至清償日止，按
年息百分之五計算之利息。
原告其餘之訴駁回。
訴訟費用由被告鼎漢實業股份有限公司兒童交通博物館分公司負
擔二分之一，餘由原告負擔。
本判決於原告以新台幣陸拾柒萬元供擔保後，得假執行；但被告
鼎漢實業股份有限公司兒童交通博物館分公司如於假執行程序實
施前，以新台幣貳佰萬元為原告供擔保，得免為假執行。
原告其餘之假執行聲請駁回。
    事實及理由
一、原告主張：
  (一)被告鼎漢實業股份有限公司兒童交通博物館分公司 (下稱鼎
    漢公司)，與原告於民國89年10月11日簽訂「台北市交通博
    物館－明日館整建工程暨維護管理合約書」，契約期間自89
    年10月10日起至96年4月11日止，約定由原告負責台北市交
    通博物館內，明日資訊館（下稱明日館）整建暨嗣後管理維
    護工作。原告於簽約時先行交付履約保證金新台幣 (下同
    )200 萬元以及50萬元支票二紙 (即附表所示編號1與編號2
    之支票)予被告鼎漢公司，其中編號2之支票係作為週轉金之
    用，故以系爭契約之簽約日為兌現日，而編號1之支票則為
    擔保明日館整建工程應於交通博物館開幕前如期完工，因此
    並未記載發票日，並約定若原告違約致交通博物館遲延開幕
    時，以該開幕日為兌現日，且擔保之範圍則不及於後續之維
    護管理。
  (二)原告依約已於90年5月前將明日館整建完成，並配合交通博
    物館於90年5月13日開幕，則依系爭契約第4條之約定，被告
    鼎漢公司應返還上開履約保證金，即附表編號2所示支票已
    兌現50萬元部分，及編號1所示之支票。惟被告鼎漢公司僅
    於90年底另行開立50萬元支票乙紙，以返還上開履約保證金
    中50萬元部分，但卻拒不返還編號1所示支票。嗣後被告丁○○擔任被告鼎漢公司之負責人，明知編號1所示支票不得
    兌現，卻將該票交予訴外人康陳銘，導致該票發票日遭人填
    載發票日為93年3月31日，並在93年4月2日兌現於被告鼎漢
    公司於訴外人合作金庫銀行南京東路分行之帳戶中，則被告
    丁○○就編號1所示支票之兌現，係故意或過失侵害原告之
    財產，應負侵權行為之損害賠償責任，被告鼎漢交博分公司
    則應負連帶賠償責任。
  (三)倘被告丁○○之行為不構成侵權行為，然原告於系爭工程即
    明日館之整建工程並無違約情事，被告鼎漢公司即應依系爭
    契約第4條之約定，返還履約保證金即編號1所示支票。詎被
    告鼎漢公司竟違約兌領，致無法返還編號1所示支票，係屬
    可歸責債務人事由所致之給付不能，同時亦屬無法律上之原
    因，而受有利益，被告鼎漢公司自應依民法第226條第1項規
    定，對原告負債務不履行之損害賠償責任，以及依民法第
    179 條規定，返還所獲之不當得利。
  (四)為此先位聲明依民法第184第1項前段及後段、民法第28條規
    定請求，並聲明：(1)被告等應連帶給付原告新台幣200萬元
    以及自民國93年10月28日起至清償日止，按年息5%計算之利
    息。(2)原告願供擔保，請求准予宣告假執行。備位聲明則依
    民法第226條第1項、民法第179條規定請求，並聲明：(1)被
    告鼎漢實業股份有限公司兒童博物館分公司應給付原告新台
    幣200萬元以及自民國93年10月28日起至清償日止，按年息
    5% 計算之利息(2)原告願供擔保，請求准予宣告假執行。
二、被告辯稱：
  (一)被告並無侵權行為：
    1.按系爭契約第4條約定，編號1所示支票之兌現期為交通博
      物館全館開幕之日，則編號1所示支票於該兌現日後兌現
      ，實則僅係為原告公司依約交付履約保證金之實踐結果，
      並非沒收保證金，因此系爭支票至93年3月31日兌現之事
      實，係屬原告本應於90年5月13日即開幕日交付之履約保
      證金，遲至93年3月31日方履行爾，該期間依系爭契約第
      10 條第1項約定既仍在系爭契約有效期，此不僅與違約或
      侵權無涉，原告甚至另獲有遞延給付之利息利益。況且系
      爭契約所約定之有效期間長達6年多，故自亦無可能在交
      通博物館開幕日即可確定原告在未來數年期間絕無違約情
      事。次按爭契約第4條約定，被告於開幕日應返還者係該
      「履約保證金」，並非編號1所示支票，而該支票在遭兌
      現以前，原告亦未曾來函要求返還。
    2.編號1所示支票於89年10月間簽約時，由原告交付予被告
      公司，實際由被告公司之會計單位管理，系爭契約簽訂當
      時被告公司之負責人為乙○○，被告丁○○係至91年8月
      始擔任被告公司之負責人。而就公司負責人之職務而言，
      實不可能細究詳知各部門所有細節內容，因此被告丁○○
      確實不知有編號1所示支票。
    3.被告公司於93年初因財務壓力，乃於93年3月上旬與訴外
      人康陳銘負責之銘威成股份有限公司簽訂契約委託其管理
      、整頓被告公司之財務，訴外人康陳銘因而接管並取走被
      告公司包含編號1所示支票、公司大小章、存摺等一切營
      運及財務資料，自此被告公司之營運及財務收支等事務，
      均由訴外人康陳銘壟斷，而非被告丁○○所能知悉或掌握
      。嗣被告公司發覺訴外人康陳銘及其公司乃假藉整頓被告
      公司財務之名，進行掏空被告公司之實，致被告公司因而
      受創甚鉅，被告公司因此於93年6月間對訴外人康陳銘及
      其相關人士提出詐欺、侵占等告訴，並追究渠等所涉及之
      一切法律責任，而被告公司亦係經由原告公司告知，始發
      現編號1所示支票已遭訴外人康陳銘之集團兌領，被告公
      司並未領得系爭200萬元，且被告丁○○亦未指示或自行
      兌現編號1所示支票，故被告丁○○並無任何故意或過失
      ，被告公司自無連帶賠償責任可言。
  (二)被告並無債務不履行或不當得利：
    1.編號1所示支票兌現之事實，僅為原告依約交付履約保證
      金實踐之結果，原告負有交付履約保證金之義務，則系爭
      支票兌現之事實，不過原告公司對其義務之履行，此亦與
      債務不履行無關。
    2.依系爭契約第2條約定可知，原告請求返還履約保證金之
      要件至少有四：(1)原告應於合約書簽定40日內提出詳細且
      包含交通安全教育內容之規劃書暨預算說明、(2)被告同意
      明日資訊館之規劃書、(3)總工程費用係經兩造議定、(4)經
      被告驗收完成。惟原告未依約於40日內提出規劃書及預算
      書，且未議定總工程費用，而系爭工程亦未經過驗收程序
      ，原告具備系爭契約第4條之履約保證金返還要件。
  (三)為此聲明：(1)原告之訴駁回。(2)如受不利益判決，願供擔保
    請免告假執行。
三、兩造不爭執之事實：
  (一)兩造於89年10月11日簽訂系爭契約，原告並依系爭契約第4
    條約定，交付被告公司履約保證金即如附表所示支票兩張。
    其中編號2支票經被告公司兌現後，另由被告公司簽發發票
    日90年12月31日、支票號碼QG515833、票面金額50萬元支票
    交還原告 (本院卷第244頁）。而編號1支票，於原告交付被
    告公司時，發票日、受款人均為空白；事後遭填載發票日為
    93年3月31日，受款人為被告公司，並由被告公司以其於合
    作金庫南京東路分行開設之帳戶提示付款兌現（本院卷第
    179頁）。
  (二)兒童交通博物館已於90年5月13日開幕。
四、先位聲明部分：
    原告主張被告丁○○故意或過失侵害原告之財產，應與被告
    鼎漢公司連帶負侵權行為損害賠償責任。被告丁○○則否認
    有何侵權行為，鼎漢公司亦辯稱並無連帶責任可言等語。
  (一)按故意或過失不法侵害他人權利者，負損害賠償責任，故意
    以背於善良風俗之方法加損害於他人者，亦同；民法第184
    條第1項定有明文。本項規定前後兩段為相異之侵權行為類
    型。關於保護之法益，前段為權利，後段為權利以外之其他
    法益。關於主觀責任，前者以故意過失為要件，後者則限制
    故意以背於善良風俗之方法加損害於他人，兩者要件有別。
    從而因過失所造成純粹經濟上損失，並非我國民法第184條
    第1項前段規定的保護客體，被害人僅得依民法第184條第1
    項後段規定主張權利。
  (二)經查原告於簽訂系爭契約時，依約將附表編號1支票交付被
    告鼎漢公司，並約定於交通博物館開幕時，原告若未有違約
    情事，則被告鼎漢公司負有返還義務。因此附表編號1支票
    之所有權，於原告交付支票予被告鼎漢公司時，即隨同移轉
    於該公司，故鼎漢公司僅於嗣後原告如約履行時，始負有返
    還義務。從而被告未將該支票返還於原告，而於93年3月31
    日將該票提示兌現，則原告所受侵害者為200萬元之財產上
    利益，屬於純粹經濟上損失。則揆諸前揭說明，以被告丁○○有故意侵害行為，始構成民法第184條第1項後段之侵權行
    為；被告丁○○就該支票之兌現，如僅有過失，則並不構成
    侵權行為。
  (二)次查被告丁○○否認知悉系爭契及暨支票，且附表編號1支
    票係遭訴外人康陳銘提示取款等語，有本院言詞辯論筆錄可
    稽 (本院卷第272-273頁)：「 (91年8月任職時有無與前任
    辦交接？)沒有，前任館長是甲○○，我到職前半年他就離
    開了。我是同時擔任被告總公司負責人兼館長，鼎漢實業股
    份有限公司的負責人是乙○○，在我們公司館長就相當於交
    通博物館分公司的負責人。（當時有無與乙○○交接？）有
    。（交接時，是否知悉兩造間簽約的事情？)我上任後，三
    個月清查所有合約，才瞭解本件合約。（被告認為原告違約
    與系爭支票兌現有無關連？）我認為沒有直接因果關係。93
    年4 月前我不知道有本案支票，如果我知道這張支票我會將
    之當作公司與原告談判的籌碼……（本案200萬票後來流向
    何處？）我不知道有該張票，去年公司財務狀況不佳，康陳
    銘、夏涵人，介入財務、提示，我才知道，去年4月12日以
    後康陳銘問我，是否知悉本案200萬支票，我說我不知道，
    當時我有問公司會計丙○○，她說有這張票，是合約的保證
    票，且應該已經還掉了，因為我們帳上有作返還保證現金的
    紀錄。但是我覺得翟小姐對這張票取得原因也不清楚。我再
    問洪軍爵，他說這張票除了保證之外，原告還要配合被告向
    銀行貸款，而保證是指原告要好好執行資訊展的事情……（
    提示本案契約，系爭支票的保證是否指該契約？）是。我的
    認知是違約時就可以提示。（為何後來提示？）我沒有看過
    這張票，我的處理的方式會先請律師研究後再決定提示否，
    康陳銘告訴我時，該票已經提示了，錢被康陳銘他們拿走了
    ，他們是詐騙集團。（交康陳銘處理財物有無授權限制？）
    支出部分必須經過我的簽名，但他們沒有確實執行。我們的
    門票現金收入他們會派財會人員處理。票據收入很少沒有特
    別約定。當時公司的大小章、存摺及財會室的物品全部交給
    他們處理」。
  (三)次查被告鼎漢公司係於89年10月間與原告簽訂系爭契約，並
    收受附表編號1支票，交通博物館內之明日資訊館整建工程
    則於90年5月間完成，而被告丁○○遲至91年8月間始擔任鼎
    漢公司負責人，其間相距已有1年餘。從而被告丁○○雖為
    鼎漢公司負責人，然其既未參與合約商談過程，況且整建工
    程又已完成1年餘，依其公司內部設有分層管理負責之機制
    ，自未能期待均由其事必躬親，是被告丁○○抗辯其不知被
    告鼎漢公司持有附表編號1支票乙節，應可採信。
  (四)再查被告鼎漢公司財務人員丙○○，於另案臺灣臺北地方法
    院檢察署94年度偵字第1233號偵案件中證稱，其將附表編號
    1支票存放在被告鼎漢公司之金庫中，並將金庫鑰匙交予訴
    外人康陳銘。而康陳銘亦於上開偵查案件中證稱，附表編號
    1萬元支票係由康陳銘交由財務人員兌現。至於康陳銘是否
    經丁○○授權兌現該支票，雖經康陳銘於該案證稱：因丁○○有移交附表編號1支票，故康陳銘認為該筆票款應為應收
    帳款云云；惟因康陳銘未能於該案偵查中提出移交清冊，以
    實其說，且康陳銘自陳被告鼎漢公司之大小章均由其持有，
    並曾用以兌現附表編號1支票，然而康陳銘卻對於該票之用
    印是否有用印申請書乙節，證詞前後不一，且無法就該票之
    用印，提出經被告丁○○同意之用印申請書，其證言顯不可
    採，無從認定被告丁○○確曾授權康陳銘兌現附表編號1支
    票等情，有臺灣臺北地方法院檢察署94年度偵字第1233號不
    起訴處分書影本一份可稽 (本院卷第324-325頁)。
  (五)從而原告既不能證明被告丁○○故意兌現附表編號1支票，
    以侵害原告經濟上利益，則被告丁○○自不構成民法第184
    條第1項後段之侵權行為。此外復因原告所遭受侵害者為純
    粹經濟上利益，並非民法第184條第1項前段之保護客體，則
    原告主張被告丁○○係過失侵害原告財產云云，亦無理由。
    而被告丁○○既不對原告負有侵權行為損害賠償責任，則被
    告鼎漢公司自亦無依民法第28條連帶負損害賠償責任可言，
    是原告此部分主張，亦無理由。
五、備位聲明部分：
    原告主張其並無違約情事，則被告鼎漢公司竟兌領附表編號
    1支票，致無法返還該票，應依民法第226條第1項、第179條
    規定，給付原告200萬元等語。被告則辯稱：被告並無債務不
    履行或不當得利云云。
  (一)原告主張，依系爭契約第4條第1項約定，如原告無違約情事
    ，被告鼎漢公司應返還附表編號1支票；惟被告公司竟將該
    票提示兌現，是為給付不能等語。則本件爭點即在於: (1)系
    爭契約第4條第1項約定之真意，究竟為返還支票本身，或返
    還履約保證金即200萬元。(2)原告有無違約情事。
  (二)經查系爭契約第4條第1項約定為：「……如整建工程完成，
    且乙方無違約情事，則甲方同意無息返還此『履約保證金』
    ……。」（本院卷第11頁）。而依證人甲○○即第二任交通
    博物館館長（任職期間自89年10月至90年9月2日止）於本院
    審理時證稱，契約當事人之真意為返還系爭支票，而非返還
    200萬元：「…… (有無參與本件契約)有參與，契約是我與
    原告王總及田律師共同研擬的。（履約保證金約定為何？）
    簽約時，原告開出兩張支票，50萬元有填載簽約日為發票日
    ，另外200萬沒有填發票日。該契約主要是博物館公辦民營
    ，由鼎漢和原告簽約，共同整建明日館，並合作往後的經營
    。有關履約保證金的目的，是要保證原告能配合被告的預定
    開館日期，來重新開幕。因交通博物館除明日館外還有其他
    部分，必須配合其他廠商來共同整理，開館日期無法由兩造
    自行決定，支票是要保證原告能夠在全館計畫開館時間前完
    工，所以空白……（依照合約第四條所稱整建完成無息返還
    履約保證金是指還票或現金？）50萬指現金，200萬指該紙
    支票……」等語 (本院卷第232-233頁)。
  (三)次查本件工程雖因被告鼎漢公司內部人員間意見不同，而未
    正式辦理驗收，惟被告鼎漢公司仍同意原告並無違約情事：
    1.原告已依約提出規劃書暨預算說明 (本院卷第70頁)，業
      經證人甲○○於另案即本院93年度訴字第1705號民事案件
      審理中，亦曾證稱原告確實依約提出前開規畫書暨預算說
      明，有該案言詞辯論筆錄影本一份可稽 (本院卷第120-12
      1頁)。
    2.證人吳國璋於另案即本院93年度訴字第1705號民事案件審
      理中證稱：「（知否原告吉的堡網路科技股份有限公司有
      無承接明日館工程？你有無參與會？）自90年2月前往明
      日館工作，開館日期是在90年5月的母親節，我到職時已
      經在做那些裝潢的工程，那時候的館長、副館長先後都有
      在館內做巡察，然後說工程工有哪些需要作改進，我們也
      有根據他們的意見改進，開館日時，馬市長也有到館內做
      視察，當時我有陪同，正式開館時，館長、副館長也有再
      做視察，都沒有再說那裡須要再做改進，所以我們認為那
      時候已經完成驗收了……」等語，有該案言詞辯論筆錄影
      本可按（本院卷第134頁)。
    3.本件被告鼎漢公司並無違約情事，亦經證人洪鈞澤（原名
      乙○○、即第一任交通博物館館長）於本院審理時到庭證
      稱屬實：「……簽約時我是鼎漢館長和負責人，主要由甲○○負責簽約的事情，合約我有看到，且同意。有關履約
      保證金的部分是依照合約處理……（當時原告有無違約？
     ）甲○○與林幸加在驗收上有爭議，林幸加對原告提出整
     建規劃書內容有意見，當時館方仍同意原告提出的規劃書
     繼續施作並沒有採納林幸加的意見，林幸加認為施作與規
     劃內容不同，副館長不肯簽字，就沒有驗收。（公司到底
     有無驗收？）為了如期開幕，所以先將爭議放在一邊，就
     我看爭議是不大，我們沒有驗收，也沒有將驗收單報給市
     府。（爭議內容？如何處理？）是有關明日館展覽部分有
     爭議。開館後我就離職了，但甲○○和林幸加間仍有爭議
     ，我在九月間請二人暫離原職，改派他人。據我瞭解，原
     告仍有據續改善。（當時有無要提示保證票？或原告要求
     取回該票？）據我所知，都沒有。（館方同意原告所提的
     規劃書所指何人？）指我與甲○○，我當時是分館的負責
     人。（爭議部分：被告有無要求或發函原告改善？）我記
     憶中有會議記錄，是兩造共同開會的會議記錄，應該是林
     副館長保存，驗收是過程，需要有共同的會勘及會議。（
     如真有爭議，為何50萬履約保證金在90年12月31日返還原
     告？）原告已先做完規劃部分所以先返還，要待工程完工
     後才會返還200萬的部分。（充分授權甲○○，而甲○○已
     明白表示明日館驗收完成，後來甲○○離職後，有無要求
     原告改善？）有無發函我不記得了，但兩造在甲○○離職
     後有開協調會請原告繼續改善。當時我還是分公司的負責
     人……（200萬支票是否可提示？有無交代不能提示兌現？
     ）我沒有想到要提示兌現，也沒有交代不能提示兌現，因
     為兩造沒有作成違約的決定，就我立場，原告能夠繼續改
     善，才是我們的目的。（何情況下才認定違約？）工程未
     驗收我希望先求改善，而非處罰。原告也一直協助改善。
     （協助改善，是指營運還是整建部分？）整建部分跟營運
     都有，且透過營運來驗證被告要求原告整建部分改善是合
     理的……」（本院卷第235-237頁）。
   4.再查證人甲○○亦於本院審理時到庭證稱被告鼎漢公司並
     無違約情事：「……（何時可填載空白發票日？）如果原
     告在全館預計開館日後才完工後才可以填載。本件原告沒
     有延誤。簽約時預計開幕日為90年1月15日，後來因為其他
     因素，未如期開館，延至90年5月13日開幕，與原告施工無
     關，原告已如期完工，並經被告驗收。依此情形，被告無
     權填載空白支票到期日，且50萬元兌現部分也已返還原告
     。（原告有無其他違約情況？）在我記憶中沒有。（當時
     為何未還支票？）應該是財務人員忘記了。之後如何兌現
     我不清楚，我在90年9月就離開了……（兩張履約支票的目
     的有何不同？）整建工程浩大，在整理過程中，館方希望
     找有專業管理及財力的人來合作，50萬是在資金有壓力情
     形下，希望原告配合調度用。250萬是違約的擔保，其中
     200萬元必須違約才可兌現……（依你所言200萬支票有違
     約才能兌現，有無違約如果有爭議，該支票可否兌現？）
     據我所知本件工程沒有違約，雙方也沒有爭議。但是如果
     雙方對是否違約有爭議，被告還是可以填載日期並提示支
     票……」等語（本院卷第232-234頁）。
   5.另查證人林幸加即交通博物館副館長（期間自89年4月4日
     至90年7月）於另案即本院93年度訴字第1705號民事案件審
     理中，雖曾到庭證稱伊不同意驗收、原告未提出規劃書及
     預算書、亦未議定總工程費用等語，但因證人林幸加亦證
     稱並未請求原告改善工程瑕疵，且因為開館預定日期在即
     ，所以仍舊開館等語，有該案言詞辯論筆錄影本可按（本
     院卷第127-130頁）。而證人洪鈞澤亦證稱兩造就驗收與否
     雖有爭議，惟爭議不大，因此依照預定計畫開館等語，已
     如前述。則據此足以證明，原告施作系爭工程，縱使事實
     上有瑕疵，亦因被告鼎漢公司認為並未減損其整體效用而
     同意開館，且被告鼎漢公司事後復未向原告主張瑕疵擔保
     權利，甚至另行簽發50萬元支票予原告，以返還該部分履
     約保證金等情，應可認為被告鼎漢公司同意原告並無違約
     情事。故證人林幸加之證言，並不足以為有利於被告鼎漢
     公司之認定。
  (四)從而被告鼎漢公司既無違約情事，則被告公司應依系爭契約
    第4條第1項約定，返還附表編號1所示支票予原告。惟被告
    公司因可歸責於自己之事由，致系爭支票遭訴外人康陳銘提
    示兌領，而陷於給付不能，應依民法第226條第1項規定，賠
    償原告因此所受損害即200萬元。是原告此部分主張，為有
    理由。
六、綜上所述，原告先位聲明主張被告丁○○有侵權行為，被告
    鼎漢公司應連帶負損害賠償責任云云，並無理由，應予駁回
    。至於原告備位聲明主張被告鼎漢公司應負債務不履行損害
    賠償責任，為有理由，應予准許。兩造就原告勝訴部分，均
    陳明願供擔保請准為假執行或免為假執行之宣告，經核均無
    不合，爰酌定相當擔保金額分別准許之，至原告敗訴部分，
    其假執行之聲請即失所附麗，應予駁回。
七、因本件事證已臻明確，兩造其餘主張陳述及所提之證據，均
    毋庸再予審酌，附此敘明。
八、訴訟費用負擔之依據：民事訴訟法第79條。
中    華    民    國    95    年    1     月    27    日
                  民事第六庭    法  官  邱  琦
以上正本係照原本作成
如對本判決上訴，須於判決送達後20日內向本院提出上訴狀
中    華    民    國    95    年    1     月    27    日
                                書記官  池東旭
附表
 ┌──┬────┬─────────┬─────┐
 │編號│票面金額│  付    款    人  │支票號碼  │
 ├──┼────┼─────────┼─────┤
 │ １ │200萬元 │彰化商業銀行北新分│PB0000000 │
 │    │        │行吉成辦事處行吉成│          │
 ├──┼────┼─────────┼─────┤
 │ ２ │50萬元  │      同上        │PB0000000 │
 └──┴────┴─────────┴─────┘


司法院資訊處製作；財團法人民間司法改革基金會備份。
